【裁判字號】    91,訴,3283
【裁判日期】    920702
【裁判案由】    營利事業所得稅
【裁判全文】
臺北高等行政法院判決                            九十一年度訴字第三二八三號
                              .
  原      告  正德防火工業股份有限公司
  代  表  人  甲○○○董事長.
  訴訟代理人  丙○○
  輔  佐  人  劉維平
  被      告  財政部台北市國稅局
  代  表  人  張盛和（局長）
  訴訟代理人  乙○○
右當事人間因營利事業所得稅事件，原告不服財政部中華民國九十一年六月十八日台
財訴字第○九一○○○九七八五號訴願決定（案號：第00000000號），提起
行政訴訟。本院判決如左：
    主  文
原告之訴駁回。
訴訟費用由原告負擔。
    事  實
一緣原告民國（下同）八十四年度營利事業所得稅結算申報，列報利息支出為新台幣
  （下同）一八、四八九、一六九元。經被告初查以原告於八十年間購置坐落桃園縣
  蘆竹鄉○○○○段山鼻子小段一五四之四地號土地（下稱系爭土地），迄八十五年
  七月未辦妥過戶手續，乃將購置系爭土地之借款利息支出三、○八二、七三九元，
  轉列資本支出，核定本期利息支出為一五、四○六、四四○元。嗣被告按同一課稅
  資料，重新核算購置系爭土地借款利息支出為一○、一六三、二五○元，從而第二
  次核定本期利息支出為八、三二五、九一九元。原告對被告二次核定均表不服，申
  請復查，經被告於九十年十二月四日以財北國稅法字第九○○四一七六三號復查決
  定書准予追認利息支出七、○八○、五二一元，變更核定所得額為九、○二五、四
  六四元。原告猶表不服，提起訴願，遭決定駁回，遂向本院提起行政訴訟。
二兩造聲明：
  (一)原告聲明：訴願決定及原處分不利於原告部分均撤銷。
  (二)被告聲明：如主文所示。
三兩造爭點：
  原告主張購買系爭土地之利息支出，屬不得利息資本化之項目，且系爭土地已交付
  使用，其借款利息支出當年度應可全數列報，又該土地僅為總貸款之部分擔保，不
  符合利息資本化的核算基礎，況購地當時係依法不能過戶，非原告不為過戶，故被
  告所為利息資本化之核定於法不合，顯有違誤，是否可採？
  (一)原告主張之理由：
    1.政府依法行政，乃須以人民之福祉為依歸，定有從新從優原則，為中央法規標
      準法第十八條所明示。
    2.本件之爭點為：原告於八十一年度購入系爭土地，然該土地相臨原告原廠房，
      購入之時，原告於該購置案的目的及意圖是很清楚的，乃是即時併入原工廠整
      體規劃使用之。其原因是原告之業務主力為打造巨大型消防車，急需廣大的作
      業空間以供使用。
    3.所有權移轉過戶部分：
      系爭土地購入當時即劃入屬於「南崁新市鎮都市計劃」內之土地，由都市計劃
      主管機關進行重劃作業中，所有權移轉之作業皆依法公告暫停，因此當其時有
      關所有權過戶之部分乃是因為「新市鎮都市計劃」重劃作業而「依法不能過戶
      」而非「不為過戶」。
    4.依財務會計準則公報第三號說明：
      依財務會計準則公報第三號：參、會計準則中所列不得利息資本化的項目：（
      ２）已供或已能供營業使用之資產。系爭土地購入後即屬「正常運作使用」，
      至今亦然，因此依據該公報的處理準則，是屬於不得利息資本化的項目。
    5.營利事業所得稅查核準則（以下簡稱查核準則）部分：
      財政部於八十七年三月三十一日修正查核準則，其中：「基於簡化營利事業帳
      務處理及公平核課原則，修正放寬相關查核規定」（一）─６、增列固定資產
      之土地，經交付使用後之借款利息，可作為費用列支之規定（第九十七條第九
      款）。可知該利息資本化的規範，因為其明確存在有不公平核課現象，長期以
      來困擾著徵納雙方，因此於該次修正中一併修正之。
    6.貸款申貸部分：
      原告於購入系爭土地之當時，於八十一年一月七日，持該土地供新竹企銀設定
      抵押，設定貸款金額五五、○○○、○○○元，於同年三月二十七日全部清償
      完畢。爾後系爭土地另配合其他廠房及土地與其他營運計劃（台電、中油、台
      塑等之營運計劃及已簽訂之消防設備採購合約）向上海商銀申貸商業週轉用營
      運資金九○、○○○、○○○元，若論系爭土地與該筆貸款有何明確之牽連關
      係，則僅可牽強的說該土地僅為該筆貸款的一部分擔保而已。
    7.依照查核準則第九十七條第九款前段規定：「購買土地之借款利息，應列為資
      本支出，經辦妥過戶手續或交付使用後之借款利息，可作費用列支。」，其利
      息支出應否資本化，抑或得以當年度利息費用列支之分野？為兩造所不否認之
      法令依據。準此，原告要能證明八十年間為購置系爭土地向新竹企銀貸款五五
      、○○○、○○○元，八十一年三月二十七日向上海商銀貸款九○、○○○、
      ○○○元中，五五、○○○、○○○元舉新債還舊債，仍屬購置系爭土地所必
      需，故其延續購地貸款八十四年度申報利息支出一八、四八九、一六九元，原
      查第一次核定土地貸款利息三、○八二、七三九元，轉列資本支出乙事，雖因
      系爭土地為農業用地，買賣過戶必受自耕農資格限制。倘若原告要能證明早自
      八十年起即交付供原告擴廠及租供經濟部商品檢驗局作為消防器材試驗場用地
      ，八十二年六月二十八日以原告前負責人次子郭俊毅具自耕農身分作為人頭登
      記所有權移轉，仍交付繼續供原告使用證明，則已符合查核準則「或交付使用
      」，八十四年度之借款利息支出，均應准全數作為當年度利息支出認列。
    8.原告有相關證據附卷可證明八十年間向訴外人林金奉購置系爭土地，早自八十
      年起即支付供原告擴廠及租供經濟部商品檢驗局作為消防器材滅火效能試驗場
      用地使用。
    9.結論：
      本件購地利息轉列資本支出之核課部分：
      (1)依財務會計面，因系爭土地購入後即屬「正常運作使用」狀態，依據財務會
        計準則公報第三號是屬「不得利息資本化」的項目。
      (2)依稅務法規面，該查核準則第九十七條第九款因實屬不公平的課稅法規，於
        八十七年三月三十一日已修正完成。應依中央法規標準法第十八條之從新從
        優原則，應依修正後之規範從新適用。
      (3)依實質貸款面，系爭土地購入時的貸款額五五、○○○、○○○元於八十一
        年三月二十七日已清償完畢；爾後再併入與其他土地、廠房及營業計劃之申
        貸案，另行申貸另一貸款案，因此系爭土地與該貸款案僅可謂為一部分擔保
        關係而已。
      (4)依實際移轉過戶面，系爭土地購入當時即因劃入屬於「南崁新市鎮都市計劃
        」內之土地，所有權移轉之作業皆依法暫停，因此當其時有關所有權過戶是
        屬「依法不能過戶」，亦可謂：該「不能過戶」不可歸責於原告。被告更不
        得以此所有權過戶之理由作為利息支出轉列資本支出的主要理由，該部分於
        被告是有惡意忽略之嫌。
      綜前而論：依財務會計面是屬不得利息資本化的項目；依稅務法規面，該查核
      準則第九十七條第九款因前之規範實屬不公平的課稅法規，於八十七年三月三
      十一日已修正完成；依實質貸款面，系爭土地亦僅為總貸款案的一部分擔保而
      已，根本不符合利息資本化的核算基礎；又依實際移轉過戶面，系爭土地購入
      當時有關所有權過戶是屬「依法不能過戶」，不可以此歸責於原告，該部分於
      被告是有惡意忽略之嫌；因此該利息資本化之核定是屬不具法律基礎及不符合
      實質的蠻橫作業。謹請依實判定撤銷原處分，重為合法之核定。
  (二)被告主張之理由：
    查原告於八十年間，向訴外人林金奉購置系爭土地乙筆，迄八十五年七月尚未辦
    妥過戶手續，有台灣省桃園縣土地登記簿影本附案資證。且原告未能舉證系爭土
    地已於本年度交付使用。被告依查核準則規定，第一次核定土地借款利息三、○
    八二、七二九元列為資本支出，核定本期利息支出為一五、四○六、四四○元，
    尚無違誤。另原告主張購置該筆土地時，原向新竹企銀貸款五五、○○○、○○
    ○元，但於八十一年間向上海銀行貸款九○、○○○、○○○元，並隨即償還新
    竹企銀貸款，是購置系爭土地借款已還清，再設算利息資本化即有未合乙節。查
    原告於八十一年三月二十七日向上海商業銀行貸款九○、○○○、○○○元，償
    還新竹企銀之原土地貸款五五、○○○、○○○元，係屬舉新債還舊債。則向上
    海商業銀行貸款九○、○○○、○○○元中之五五、○○○、○○○元部分，仍
    屬為購置土地之借款。原告主張系爭土地貸款部分清償完畢乙節，核無足採。又
    依利息資本化之會計原則，資產之成本為達可使用狀態之一切必要而合理之支出
    。利息資本化之目的為：1.使資產之取得成本更能反映企業投資於該資產之總成
    本。2.使取得資產之有關成本得在將來該資產提供效益之期間分攤，以達收入與
    費用相配合之原則。是本件原告未提示足以證明系爭土地已於本年度交付使用或
    土地貸款部分清償完畢之有關資料供核，從而所訴各節，核無足採。又經查系爭
    土地尚未辦妥過戶手續，為原告所不爭執。原告於復查、訴願、及行政訴訟起訴
    狀，均未主張系爭土地已交付原告使用，且原告自始未能舉證證明系爭土地已於
    八十四年交付原告使用，系爭購置土地借款利息支出，自不可作費用列支。另外
    ，系爭土地依都市計畫土地使用分區為農業區，非屬工業區，有原告所提示桃園
    縣政府工務局都市計畫課簡便行文表附案可稽，自不得作為興建廠房使用，是系
    爭土地非屬固定資產之土地，系爭借款利息應以遞延費用列帳，於土地出售時，
    作為其收入之減項。原告仍持陳詞爭訟，要難謂有理由。據上論述，本件原處分
    及所為復查、訴願決定均無違誤，請駁回原告之訴。
    理  由
一按「營利事業所得之計算，以其本年度收入總額減除各項成本費用、損失及稅捐後
  之純益額為所得額。」為所得稅法第二十四條第一項所明定。次按「九、購買土地
  之借款利息，應列為資本支出，經辦妥過戶手續或交付使用後之借款利息，可作費
  用列支。但非屬固定資產之土地，其借款利息應以遞延費用列帳，於土地出售時，
  作為其收入之減項。」為查核準則第九十七條第九款所規定。又「依據查核準則第
  九十七條第九款規定，營利事業購置非屬固定資產之土地，其借款利息應列為資本
  支出，經辦妥過戶手續後之借款利息，應以遞延費用列帳，於土地出售時，作為其
  收入之減項。上開借款利息之範圍，除專案貸款利息得個別認定外，尚包括一般性
  貸款利息。至一般性貸款是否與購置該土地有關，應由該營利事業就其資金來源之
  運用提出充分之說明，以憑查核認定。」亦為財政部八十六年七月二十四日台財稅
  第八六一九○八○五四號函釋有案。上開函釋，係財政部基於職權就營利事業貸款
  購置非屬固定資產之土地其利息支出認列所為釋示，未逾越法律規定，自可適用。
二本件原告八十四年度營利事業所得稅結算申報，列報利息支出為一八、四八九、一
  六九元。經被告初查以原告於八十年間購置系爭土地，迄八十五年七月未辦妥過戶
  手續，乃將購置系爭土地之借款利息支出三、○八二、七三九元，轉列資本支出，
  核定本期利息支出為一五、四○六、四四○元。嗣被告按同一課稅資料，重新核算
  購置系爭土地借款利息支出為一○、一六三、二五○元，從而第二次核定本期利息
  支出為八、三二五、九一九元。原告對被告二次核定均表不服，申經復查結果，被
  告以第二次核定，係依據第一次核定相同之通報資料，尚非原核課稅捐資料所無之
  新資料，即准予追認利息支出七、○八○、五二一元，其餘未獲變更。原告猶表不
  服，提起訴願，遭決定駁回，復起訴主張購買系爭土地之利息支出，屬不得利息資
  本化之項目，且系爭土地已交付使用，其借款利息支出當年度應可全數列報，又該
  土地僅為總貸款之部分擔保，不符合利息資本化的核算基礎，況購地當時係依法不
  能過戶，非原告不為過戶，故被告所為利息資本化之核定於法不合，顯有違誤，詳
  如其起訴狀事實欄所載理由等語。查原告八十四年度營利事業所得稅委託吳文正會
  計師簽證申報，列報利息支出一八、四八九、一六九元，被告審查以原告於八十年
  間購置之系爭土地，地目田，使用分區為農業區，此有土地登記簿謄本及桃園縣政
  府工務局都市計畫課簡便行文表附卷可稽，且迄八十五年七月仍未辦妥過戶登記原
  告名下，乃將購置系爭土地之借款利息支出三、○八二、七三九元，轉列資本支出
  ，核定本期利息支出為一五、四○六、四四○元，嗣被告按同一課稅資料，重新核
  算購置系爭土地借款支出為一○、一六三、二五○元，從而第二次核定本期利息支
  出為八、三二五、九一九元，原告對二次核定均申請復查，經被告復查決定准予追
  認利息支出七、○八○、五二一元，變更核定所得額為九、○二五、四六四元，亦
  有審查報告表及審查結果增減金額變更比較表附原處分卷可憑，揆諸首揭規定及說
  明，自無不合。至於原告訴稱：購置系爭土地時，原向新竹企銀貸款五五、○○○
  、○○○元，但於八十一年間向上海銀行貸款九○、○○○、○○○元，並隨即償
  還新竹企銀貸款，購置系爭土地借款已還清，被告再設算利息資本化，顯有未合等
  語。惟查原告於八十一年三月二十七日向上海銀行貸款九○、○○○、○○○元，
  償還新竹企銀之原貸款五五、○○○、○○○元，係屬舉新債還舊債，即向上海銀
  行貸款九○、○○○、○○○元中之五五、○○○、○○○元部份，仍屬購置土地
  之借款，原告此部分所訴，洵不足採。又原告主張系爭土地已於八十四年度交付原
  告使用，借款利息支出當年度應可全數列報乙節，惟如上所述，系爭土地地目田，
  使用分區為農業區，既為原告所不否認，依規定顯難合法興建廠房供工、商業使用
  ，原告亦未能具體舉證系爭土地交付後如何按規定合法使用，則被告核定將購置系
  爭土地之借款利息支出，轉列為資本支出，核無違誤。又本件事證已臻明確，兩造
  其餘主張，與判決結果不生影響，無逐一論述必要，併此敘明。
三綜上說明，本件被告就原告購置系爭土地之借款利息支出轉列為資本支出之復查決
  定，認事用法，俱無違誤，訴願決定，予以維持，亦無不合，原告起訴意旨，非有
  理由，應予駁回。
四據上論結，本件原告之訴為無理由，依行政訴訟法第九十八條第三項前段，判決如
  主文。
中      華      民      國    九十二    年      七      月      二      日
                            臺 北 高 等 行 政 法 院  第 一 庭
                                           審 判 長  法    官  王立杰
                                                     法    官  王碧芳
                                                     法    官  黃本仁
右為正本係照原本作成。
如不服本判決，應於送達後二十日內，向本院提出上訴狀並表明上訴理由，如於本判
決宣示後送達前提起上訴者，應於判決送達後二十日內補提上訴理由書（須按他造人
數附繕本）。
中      華      民      國    九十二    年      七      月      四      日
                                                     書 記 官  姚國華


司法院資訊處製作；財團法人民間司法改革基金會備份。
